臺灣高雄地方法院民事裁定　　　　　100年度消債聲字第137號
聲　請　人　黃靖媛即黃淑真
上列當事人因消費者債務清理事件，聲請免責，本院裁定如下：
    主      文
聲請人即債務人黃靖媛即黃淑真不免責。
    理      由
一、按法院為終止或終結清算程序之裁定確定後，除別有規定外
    ，應以裁定免除債務人之債務，消費者債務清理條例（下稱
    消債條例）第132 條固有明定，惟依同條例第134 條第4 款
    規定，債務人如因浪費、賭博或其他投機行為，致財產顯然
    減少或負擔過重之債務，而生開始清算之原因之事由存在，
    法院應為不免責之裁定，但債務人證明經普通債權人全體同
    意者，不在此限。其立法意旨，在於消費者債務清理制度並
    非在使債務人恣意消費所造成之債務，轉嫁予債權人負擔，
    債務人免責制度，應在鼓勵勤勞誠實之債務人，而非縱容債
    務人奢侈浪費，倘債務人於聲請清算前之相當期間內，明知
    經濟狀況不佳，猶恣意揮霍、投機之作為，對清算原因之造
    成有可歸責性，且致負擔增加，使債權人無端受害，亦有制
    止之必要，均不宜使之免責。
二、經查：
（一）聲請人於民國96年2 月間依銀行公會消費金融債務協商機
      制與最大債權金融機構安泰商業銀行股份有限公司（下稱
      安泰銀行）成立協商債務清償方案，自96年2 月起，分12
      0 期，利率5.00％，每期新臺幣（下同）30,418元清償，
      後因不可歸責於己之事由，致使履行已成立之協商內容顯
      有困難，於97年7 月15日具狀聲請更生，經本院於97年9
      月22日以97年度消債更字第847 號裁定准予更生，嗣因債
      務人於更生程序中其所提之更生方案，未能依消費者債務
      清理條例第60條規定獲得視為債權人會議之可決，且核其
      斟酌其更生方案送請債權人表示意見均不同意，復於98年
      12月30日經本院以98年度消債清字第255 號裁定開始清算
      程序，而聲請人可分配之清算財團財產業經本院分配完結
      ，則爰依消債條例第127 條第1 項、第2 項，於100 年5
      月31日經本院司法事務官以99年度司執消債清字第11 號
      裁定終止清算程序等情，此業經本院調取上開卷宗核閱無
      誤。
（二）聲請人之債務經本院清算程序分配後，目前債務尚餘6,07
      5,920 元（見司執消債清卷第141 頁），本院依職權函請
      債權人就聲請人應否免責表示意見，債權人安泰銀行、台
      北富邦商業銀行股份有限公司（下稱台北富邦銀行）、中
      國信託商業銀行股份有限公司（下稱中國信託）、國泰世
      華商業銀行股份有限公司（下稱國泰世華銀行）、澳商澳
      盛銀行集團股份有限公司台北分公司（下稱澳盛銀行）、
      豐（台灣）商業銀行股份有限公司（下稱豐銀行）、
      永豐商業銀行股份有限公司（下稱永豐銀行）、華南商業
      銀行股份有限公司（下稱華南銀行），均主張聲請人消費
      逾越一般人生活必要支出，而有浪費情事，不同意聲請人
      免責，附各該銀行之陳報狀於本院100 年度消債聲字第13
      7 號卷中可按。
（三）依上開銀行檢具聲請人之消費明細資料，核聲請人之消費
      內容：
    1.其持信用卡刷卡消費紀錄，分別為：（１）持豐銀行信
      用卡，分別於86年2 月在慶和銀樓消費27,000元、遠東百
      貨台南成功店消費6,372 元；87年4 月在遠東貨高雄站前
      店消費7,376 元；87年5 月在花中花視聽歌唱消費7,000
      元；89年4 月在金橋商行消費19,000元；89年5 月在加洲
      餐廳消費計2 筆共20,110元；89年6 月在MANDARIN_AIRLI
      NE S-ET （華信航空）消費計2 筆共6,720 元；89年7 月
      在藍代商店消費8,800 元；90年7 月在香曲ＫＴＶ消費12
      ,000元；90年12月在五星上將餐廳消費7, 500元；91年7
      月在鴻億服飾店消費6,10 0元；92年6 月在良有汽車材料
      有限公司消費68,500元；92年9 月在ＣＵＴＩＥ消費7,50
      0 元；93年12月在欣鴻汽車國際股份有限公司消費10,500
      元；94年2 月在統一皇帽汽車百貨內湖店消費4,56 0元、
      麗車坊消費4,688 元、大眾電信消費13,800元；95年12月
      在愛買吉安中港店消費計2 筆共304,836 元；（２）持台
      北富邦銀行信用卡，分別於95年12月在愛買吉安中港店消
      費計2 筆共159,972 元、隆立商行消費16,100元、靉琇服
      飾行消費10,000元；（３）持中國信託銀行信用卡，分別
      於93年9 月在東森購物消費9,600 元；94年7 月在群禮國
      際消費20,010元；94年9 月在全虹通信消費16,416元；94
      年12月在積動國際消費66,000元；95年2 月在群禮國際消
      費30,390元；95年12月在遠東百貨中港店消費101,184 元
      ；（４）持國泰世華銀行信用卡，分別於89年9 月、12月
      、90年3 月在復興航空消費計3 筆共7,020 ；89年9 月、
      12月、90年3 月、4 月在遠東航空消費計4 筆共9,552 元
      ；89年9 月在工商財經數位股份有限公司消費5,400 元；
      89年10月在藍代商店消費14,600元；；90年2 月、4 月、
      5 月在水桶企業行消費計3 筆共36,200元；90年7 月在日
      曜企業行消費22,000元；94年8 月在博新小吃部消費14,3
      00元；95年9 月在靉琇服飾行消費8,900 元；95年12月在
      愛買吉安中港店消費計2 筆共199,344 元；（５）持永豐
      銀行信用卡，分別於93年10月在三色族視聽歌唱消費6,80
      0 元、自己餐廳消費11,800元；94年1 月、3 月、10月在
      東森得易購消費計5 筆共52,360元；94年10月在玫瑰藤攝
      影禮服公司消費57,200元；95年12月在愛買吉安中港店消
      費29,376元、漢神百貨消費計4 筆共15,922元、億進寢具
      消費8,435 元、華賢通信公司消費計2 筆共21,530元、佳
      佳徠皮鞋消費5,000 元、公爵時尚名品店消費6,000 元、
      全國電子消費8,628 元；（６）持華南銀行信用卡，分別
      於95年1 月在ＥＡＳＹＳＨＯＰ高雄華夏店消費6,624 元
      ；95年2 月在隆立商行消費14,800元；95年4 月在服飾店
      消費4,500 元；95年12月在愛買吉安中港店消費計2 筆共
      128,364 元。
    2.又其金融申貸部分，聲請人分別：（１）持豐銀行於93
      年4 月代償台灣中小企業銀行50,000元；（２）向安泰銀
      行於93年9 月申請信貸960,000 元代償中國信託、台北富
      邦等銀行之負債計5 筆；（３）持國泰世華信用卡於89年
      8 月、90年10月代償世華銀行餘額計5 筆共189,597 元。
    3.上開消費，有豐銀行消費明細（見司執消債清卷第204
      至220 頁）、台北富邦銀行信用卡消費明細表（見司執消
      債清卷第22 3頁）、中國信託客戶消費明細表（見本院卷
      第14至36頁）、安泰銀行相對人代償明細表（見本院卷第
      38至39頁）、國泰世華銀行歷史消費明細表（見本院卷第
      43至45頁）、永豐銀行消費明細（見本院卷第51至55頁）
      、華南銀行信用卡消費明細表（見本院卷第60至61頁）在
      卷可稽。
（四）核聲請人上開銀行信用卡消費明細可知，聲請人之刷卡消
      費內容，多為餐飲娛樂、汽車用品、寢具服飾等高價生活
      用品等高額行為，而聲請人於86年開始在高額刷卡消費後
      之隔月繳費時，多僅繳納最低應繳金額入帳，而於前期應
      繳金額尚未償畢前，繼續為動輒上萬元之高額刷卡消費，
      復聲請人於89年間、93年間另以信用卡或信用申貸之方式
      為代償台灣中小企業銀行、中國信託銀行、台北富邦銀行
      、世華銀行等共計1,199, 597元。雖聲請人稱其於91年間
      向金融機構借款投資卡拉ＯＫ，又配偶徐進忠因投資而由
      聲請人借貸供其週轉，危屢屢虧損，致所借貸金額由於高
      利率循環利息越來越多，並於94年購屋申貸房貸，致更加
      重聲請人之家庭支出及房貸本息負擔等語；惟細繹前揭資
      料，聲請人於86年間就已開始大量刷卡高額消費行為，直
      至89年、93年9 月間以「以債養債」方式代償金融債務為
      債務整合，應已係察己身之財務狀況開始不佳，則聲請人
      應即刻就債務情況尚未惡化之前量入為出，審慎規劃，則
      其經濟狀況未必不可獲得改善，詎仍猶持續逾其能力，於
      93年9 月進行代償整合債務後復為信用卡刷卡高額消費金
      額高達1,358,339 元，足認聲請人已於清償能力開始陷於
      不良之情況下，且明知其尚需負擔家庭支出及房屋貸款，
      其仍不知量力而為、量入為出，而續為持續刷卡高額消費
      頻繁，致使其債務逐漸惡化，終致自己陷於「不能清償債
      務」之窘境，可見聲請人欠缺財務規劃能力，經核已該當
      於本條例第134 條第4 款所定「因浪費行為，致財產顯然
      減少或負擔過重之債務，而生開始清算原因」之情甚明。
三、揆諸前述，即聲請人為消債條例第134 條第4 款規定不應免
    責之情形，且全體債權人均不同意聲請人免責，依首揭規定
    及說明，不應准許債務人免責之聲請，爰裁定如主文。末按
    ，聲請人今雖受不免責裁定，日後若得認聲請人有盡其誠摯
    努力持續清償其債務，則尚得循消債條例第142 條途徑而受
    免責裁定，併予敘明。
中    華    民    國   100    年    9     月    26    日
              民事第一庭    法      官  林岳葳
上為正本係照原本作成
如不服本裁定，應於裁定送達後10日內，以書狀向本院提出抗告
，並繳納抗告費新臺幣1,000元
中    華    民    國   100    年    9     月    26    日
                            書  記  官  黃獻立